【裁判字號】    99,上,61
【裁判日期】    990525
【裁判案由】    侵權行為損害賠償
【裁判全文】
臺灣高等法院臺南分院民事判決    99年度上字第61號
上  訴  人  甲○○
訴訟代理人  趙哲宏  律師
被上 訴 人  乙○○○○○○
上列當事人間請求侵權行為損害賠償事件，上訴人對於中華民國
98年12月30日臺灣臺南地方法院第一審判決（97年度訴字第1688
號）提起上訴，本院於99年5月11日言詞辯論終結，判決如下：
    主  文
原判決關於駁回上訴人後開第二項之訴部分，暨訴訟費用之裁判
（確定部分除外）均廢棄。
上廢棄部分，被上訴人應再給付上訴人新台幣伍拾玖萬柒仟參佰
參拾捌元，及自民國96年6月8日起至清償日止，按週年利率百分
之5計算之利息。
上訴人其餘上訴駁回。
第一、二審訴訟費用（確定部分除外），由被上訴人負擔四分之
一，餘由上訴人負擔。
    事  實
甲、上訴人方面：
一、聲明：(一)原判決關於駁回上訴人後開第二項之訴部分，及該
    部分假執行之聲請，並訴訟費用之裁判均廢棄。(二)被上訴人
    應再給付上訴人新台幣（下同）240萬4021元，及自民國（
    下同）96年6月8日起，至清償日止，按年利率百分5計算之
    利息。(三)第一、二審訴訟費用均由被上訴人負擔。(四)上訴人
    願供擔保，請准宣告假執行。
二、陳述：除與原判決記載相同者，茲引用之外，補稱略以：
  (一)將來置換右髖關節費用之支出：
  1.上訴人因本件車禍事故致造成右髖關節骨折、脫臼等傷害，
    雖經奇美醫院施行右髖人工半髖關節置換手術，然醫囑仍認
    「術後雖髖臼骨折已癒合，股骨頭已置換，但髖臼關節面仍
    會有創傷性關節炎形成，行走可能會有酸痛，會遺留有明顯
    的運動障礙。將來，或髖臼面的關節軟骨退化，仍可能需要
    施行髖臼的人工關節面重建」、「病患雖然可以行走，但不
    適宜劇烈運動及太粗重之工作，恐偶有髖關節疼痛及加速創
    傷性關節病變之發生，此為運動障礙。日後若髖臼部分呈現
    嚴重關節面軟骨退化，造成行走困難，可考慮施行髖關節面
    再造以有效改善行走之功能」，有奇美醫院柳營分院病情摘
    要二份可稽。
  2.諸多醫學報導亦指出:「台灣每年約五到六千人接受人工髖
    關節置換手術，但醫師提醒，手術也非一勞永逸，十年內需
    要再置換的比率平均一到二成，部分甚至高達二到三成」、
    「如果同樣材質在仍然需要大量活動的年輕人身上，就可能
    在十多年後出現磨耗，而造成必須重新翻修再置換問題，醫
    師指出，人體不是機器，第一次置換的人工關節壽命若是只
    有十多年，第二次置換的人工關節壽命常常只有第一次的一
    半，第三次則更少。…凡是人造的東西均有使用年限，也終
    有一天會壞掉，這是永恆不變的事實」。
  3.基上，一般人工髖關節之使用年限，在正常使用之情況下，
    至多亦不超過15至20年，即有更換之必要；而依據行政院內
    政部統計處之統計資料顯示，上訴人於手術時（94年度）我
    國30歲左右男性之平均餘命為45.96年，上訴人平均餘命尚
    有約46年，需置換人工髖關節之次數至少為2次；再依行政
    院衛生署台中醫院所公告之「陶瓷人工髖關節作業彙編」，
    置換陶瓷人工髖關節健保自付額為6萬8028元。從而，上訴
    人得請求此部分增加生活上費用計13萬6056元。
  (二)上訴人減少勞動能力之損失：
  1.原審前雖曾函請國立成大醫院鑑定上訴人之勞動能力及是否
    符合勞保殘障等級，惟成大醫院進行鑑定時，雖由上訴人親
    自前往醫院受檢，然當時僅係令上訴人做一些簡單「行走」
    、「蹲下」、「站起」等動作，並未再進一步以儀器進行較
    為精密之檢查。
  2.原審亦未將上訴人於奇美醫院之相關病歷資料檢附成大醫院
    ，故成大醫院對於上訴人因下肢髖臼骨折及股骨碎裂已曾置
    換人工髖關節一節，並不知情，因而並未實際對上訴人之下
    肢活動性能及各項運動功能進行較為專業之相關項目檢測。
    此由上開成大醫院函附之「病患診療資料摘錄表」，文末另
    有載明：「但…病患若有髖關節人工關節置換，即使術後反
    應良好（good-results)，估計其勞動力減損佔下肢約37%，
    佔全身勞動力約15%」云云，可知當時成大醫院之鑑定過程
    根本未將「病患已有髖關節人工關節置換」納入鑑定因素評
    估，亦根本不知上訴人曾置換過人工髖關節，且僅草率地令
    上訴人做幾個簡單動作，即遽認上訴人未達殘障標準，該鑑
    定意見顯然有誤，原審據以認定上訴人不得主張減損勞動能
    力之損失，應有違誤。
  3.另奇美醫院柳營分院亦曾明確函覆原審稱：「行走可能會有
    酸痛，會遺留明顯的運動障礙」、「病患雖然可以行走，但
    不適宜劇烈運動及太粗重之工作，恐偶有髖關節疼痛及加速
    創傷性關節病變之發生，此為運動障礙」等語。又上訴人再
    於99年1月12日前往奇美醫院柳營分院診治，仍認「患者於
    民國94年10月20日手術（髖臼骨折復位及內固定、人工股骨
    頭置換），因併創傷性關節病變，右髖關節無力，時有疼痛
    ，不適合劇烈活動，有顯著運動障礙」之情。
  4.基上可證，上訴人因本件事故而存有顯著運動障礙之後遺症
    ，上訴人係自營機車行，主要工作內容為機車修理、機車買
    賣搬運，偏重肢體之勞動及體力之消耗，屬於粗重勞力工作
    ，然上訴人因下肢無力，勉強支撐均會酸痛不已，更會加速
    關節退化，實已難以回復原有技能及勞動能力。而參酌勞工
    保險條例第53條所定「勞工保險殘廢給付標準表」，上訴人
    應屬於障害項目143「一下肢遺存顯著運動障害者」，殘廢
    等級屬第7級，對照「各殘廢等級喪失或減少勞動能力比率
    表」，上訴人喪失勞動能力應為69.21%。準此，除原審已判
    准之不能工作損失4萬7520元外，上訴人尚得請求之減少勞
    動能力損害幣256萬8971元。
  (三)精神慰撫金部分：
    上訴人案發時正值青年，因本車禍造成永久無法恢復之殘障
    事實，對未來事業發展更造成一定程度的影響，身體精神受
    極大痛苦，日後尚需置換人工髖關節，造成終生行動不便，
    身體隨時易受感染，其心理所受之煎熬痛苦，殊難以筆墨形
    容。原審僅判准20萬元之精神慰撫金，與上訴人所受之精神
    上痛苦顯不相當，為此請求判令被上訴人應再給付30萬元之
    精神撫慰金。
三、證據：除援用原審提出者外，補提奇美醫院柳營分院病情摘
    要二份、醫學報導三份、行政院衛生署台中醫院陶瓷人工髖
    關節作業彙編乙份、成大醫院98年10月22日成附醫函字第09
    80020233號函附病患診療資料摘錄表乙紙（以上均影本）為
    證。
乙、被上訴人方面：
一、聲明：(一)上訴駁回。(二)第二審訴訟費用由上訴人負擔。
二、陳述：除與原判決記載相同者，茲引用之外，補稱略以：
  (一)將來置換右髖關節費用部分：
    上訴人所主張「將來，或髖臼面的關節軟骨退化，仍可能需
    要施行髖臼的人工關節面重建」，既為「可能」，即代表不
    確定因素；以現今醫學發達以及人工髖關節設計與材質推陳
    出新，已改善磨損的問題，讓患者的癒後更好，關節也更耐
    用，至於再置換率仍可能高達二到三成之原因，係因病患由
    經驗不足之醫師執刀、保養不當或未善盡自我保健所致，此
    於上訴人所提出之醫學報導內容中已明確記載。依此，上訴
    人是否有再置換人工髖關節之必要，應由主治醫師依醫療專
    業認定，上訴人應提出相關醫療依據證明文書，始能要求被
    上訴人負擔。
  (二)減少勞動能力損失部分：
    上訴人工作職務並無常態性高舉重物之需要，況現今機車買
    賣搬運皆有機械輔助工具，上訴人表示有下肢無力及酸痛不
    已之情，均屬於個人感受程度以及勞動意願問題。又上訴人
    受傷後有運動障礙之事實，惟其並未領有縣市政府社會科（
    局）核發殘障手冊，經成大醫院鑑定結果亦未達勞保殘障之
    標準。而是否有影響工作能力，必須依據專門醫師之診斷書
    、勞工保險條例第53條附表所定殘廢給付標準表所定殘廢等
    級為參考，作適當之認定；況上訴人正值年輕，並非係完全
    喪失勞動之能力，其損害應依相當因果關係為判斷，不應無
    限為擴大。從而，上訴人主張有殘廢等級屬第7級、減少勞
    動能力達69.21%，主張被上訴人應給付256萬8971元，顯不
    合理。
  (三)精神慰撫金部分：
    上訴人確實未達殘障標準，換言之，上訴人身體傷害並非上
    訴人自稱之永久無法恢復之殘障事實，且被上訴人擔任護士
    ，雖有固定收入但需扶養雙親及負擔債務，上訴人請求30萬
    元之精神撫慰金，殊為過高，被上訴人實無力負擔。況上訴
    人就本件事故之發生亦存有疏未注意車前狀況之過失，此有
    該刑事卷宗可資調閱。
三、證據：援用原審提出之證據方法。
丙、本院依職權向國立成功大學醫學院附設醫院（下稱成大醫院
    ）、財團法人奇美醫院柳營分院函詢甲○○之勞動能力有無
    減損事宜。
    理  由
一、上訴人起訴主張：被上訴人於94年10月17日中午12時10分許
    ，駕駛車牌號碼Y8-3288號自用小客車，沿台南縣安定鄉○○○
    縣道快車道由南往北方向行駛，行經該路安加村258之2號前
    岔路口處，明知汽車駕駛人轉彎時轉彎車應讓直行車先行，
    且依當時天候、道路狀況，並無不能注意之情事，竟疏未注
    意及此，貿然左轉進入中國石油加油站內，適有上訴人騎乘
    車牌號碼NKM-080號重型機車，沿178縣道由北往南方向駛來
    ，上訴人閃煞不及，二車因而發生碰撞，造成上訴人人車倒
    地並受有右髖關節骨折、脫臼等傷害。為此，依民法第184
    條、第193條、第195條，求為判決命被上訴人應給付上訴人
    346萬3645元（其中醫療及復健費用15萬4728元、看護費用6
    萬元、交通費用2萬元、將來置換右髖關節費用20萬元、減
    少勞動能力損失252萬8917元、精神慰撫金50萬元，共為346
    萬3645元，惟原審誤載為344萬4605元）及自起訴狀繕本送
    達翌日起至清償日止，按週年利率百分之5計算利息等語。
    （原審判決命被上訴人應給付上訴人26萬9863元本息，駁回
    上訴人其餘之請求；上訴人就其敗訴其中240萬4021元部分
    本息提起上訴，其餘敗訴部分已告確定；被上訴人就敗訴部
    分並未聲明不服，亦告確定）
二、被上訴人則以：否認就系爭交通事故之發生有過失，亦否認
    為肇事主因。上訴人受有右髖關節骨折、脫臼傷害情事，上
    訴人應提出相當因果關係之證明文件以實其說，且置換陶瓷
    人工髖關節之費用，全民健康保險已有給付，至於上訴人是
    否有再置換人工髖關節之必要，上訴人應提出醫師之醫療專
    業認定，始能要求被上訴人負擔。又上訴人係自營機車行，
    並無固定收入，宜以法定最低工資計算工作損失；上訴人受
    傷後在家休養三個月期間，仍可為客戶修護機車且行動自如
    ，並未有無法工作之情事；另上訴人並未領有縣市政府社會
    科（局）核發殘障手冊，經成大醫院鑑定結果亦未達勞保殘
    障之標準，其主張減少勞動能力達69.21%，顯屬無據。上訴
    人請求精神慰撫金達50萬元，實屬過高，被上訴人無力負擔
    云云，資為抗辯。
三、上訴人主張被上訴人於94年10月17日中午12時10分許，駕駛
    車牌號碼Y8-3288號自用小客車，沿台南縣安定鄉○○○縣道快
    車道由南往北方向行駛，行經該路安加村258之2號前岔路口
    處，適與上訴人騎乘之車牌號碼NKM-080號重型機車，沿178
    縣道由北往南方向駛來，二車發生碰撞，上訴人因而受有右
    髖關節骨折、脫臼傷害各情，並提出診斷證明書、醫療費用
    明細表、救護車收據等為證，復有道路交通事故現場圖、道
    路交通事故調查表(一)、(二)及現場照片12張附刑事卷可按。而
    被上訴人因本件車禍事故，經原審法院刑事庭以過失傷害罪
    判處有期徒刑二月，減為有期徒刑一月確定在案各情，亦有
    臺灣臺南地方法院96年度交簡字第392號、96年度交簡上字
    第69號刑事簡易判決書在卷足憑（原審新調字卷第6至11頁
    ，原審附民卷第5頁，原審卷第53頁），為被上訴人所不爭
    執，上訴人上開事實之主張，堪信真正。
四、按「汽車行駛至交岔路口，轉彎車應讓直行車先行」、「汽
    車行駛時，駕駛人應注意車前狀況，並隨時採取必要之安全
    措施。」，道路交通安全規則第102條第1項第7款、第94條
    第3項分別定有明文。茲查被上訴人駕駛小客車在交岔路口
    欲行左轉時，當時對向車道已有上訴人騎乘機車直行接近而
    來，被上訴人身為轉彎車之駕駛，自應隨時注意車前狀況，
    採取防止在左轉時與上訴人所騎機車碰撞之安全措施，並應
    注意禮讓屬於直行車之上訴人先行通過。又本件車禍當時，
    天候晴、視距良好，有道路交通事故調查報告表附於刑事案
    卷可參，當時路況並無阻礙或不良之情形，再以被上訴人智
    識、能力，亦無不能注意之情事，惟被上訴人並未禮讓上訴
    人所騎機車先行通過，亦未注意採取安全措施，即貿然進行
    左轉動作，致發生本件車禍事故，被上訴人之駕駛行為具有
    過失甚明，並導致上訴人受有前揭傷害，兩者間具有相當因
    果關係，亦堪認定。
五、按「因故意或過失，不法侵害他人之權利者，負損害賠償責
    任」；「汽車、機車或其他非依軌道行駛之動力車輛，在使
    用中加損害於他人者，駕駛人應賠償因此所生之損害」、「
    不法侵害他人之身體或健康者，對於被害人因此喪失或減少
    勞動能力或增加生活上之需要時，應負損害賠償責任」、「
    不法侵害他人之身體、健康、名譽、自由、信用、隱私、貞
    操，或不法侵害其他人格法益而情節重大者，被害人雖非財
    產上之損害，亦得請求賠償相當之金額。」、民法第184條
    第1項前段、第191條之2前段、第193條第1項、第195條第1
    項前段分別定有明文。本件被上訴人對於本件交通事故之發
    生既有過失，該過失行為與上訴人所受之前揭傷害間，復有
    相當因果關係存在，則上訴人基於侵權行為損害賠償之法律
    關係，請求被上訴人負損害賠償責任，於法有據。
六、上訴人主張「因本件事故支出之醫療相關費用15萬5688元、
    看護費用6萬元、交通費用2萬元及傷後三個月工作損失4萬
    7520元。」部分（其中交通費用2萬元原審漏未判決），原
    審已判決被上訴人應給付上訴人醫療費用2萬9809元、看護
    費用6萬元及傷後無法三個月工作損失4萬7520元，被上訴人
    對此未聲明不服，業經確定，上訴人上開部分之請求不在
    本件上訴範圍之列。因此本院僅就上訴人請求「將來置換右
    髖關節費用13萬6056元、減少勞動能力256萬8971元及慰撫
    金30萬元」，總金額共300萬5027元部分為審理（請求其中
    240萬4021元，即被上訴人過失百分之80），爰分別論述如
    下：
  (一)將來置換右髖關節費用13萬6056元部分：
    上訴人主張「伊日後有置換人工髖關節二次之必要，預計須
    支出費用13萬6056元」，提出行政院衛生署台中醫院「陶瓷
    人工髖關節作業彙編」為證。原審向財團法人奇美醫院函詢
    結果稱：「將來，或髖臼面的關節軟骨完全退化，仍可能需
    要施行髖臼的人工關節面重建」、「日後，若髖臼部分呈現
    嚴重關節面軟骨退化，且有無法改善之疼痛造成行走困難，
    可考慮施行髖關節面再造（置入假體），以有效改善行走之
    功能」（原審卷第86頁、第164頁），另全民健保給付「金
    屬對金屬介入人工髖關節」作業彙編亦記載「當髖關節軟骨
    破壞磨損，初期可藉藥物及活動調整來控制，但是到了嚴重
    的晚期，則常常必須考慮接受人工髖關節置換術。」，此外
    ，部分醫學報導亦指出「人工髖關節之再置換率，十年內為
    一到二成，部分甚至高達二到三成」（本院卷第32至第33頁
    ），足認髖關節使用一段時間常有施行髖關節面再造（置入
    假體）之必要。茲查上訴人係62年8月15日生，於94年車禍
    發生時，年僅32歲，依其年齡及勞動基準法第54條退休年限
    之規定，尚有將近30年之工作能力，上訴人主張將來需二次
    更換髖關節，尚無不合，被上訴人亦表示「如確因本件事故
    而有置換人工髖關節的必要，我不反對。」（本院卷第41頁
    反面），本院審酌上情，認依行政院衛生署台中醫院「陶瓷
    人工髖關節作業彙編規定更換髖關節重建型髖關節每次6萬
    3180元」之標準，上訴人請求被上訴人給付置換右髖關節費
    用13萬6056元，於法有據，應予准許。
  (二)減少勞動能力之損失256萬8971元部分：
  1.上訴人主張「因本件交通事故所受之傷害，已達勞工保險給
    付標準殘廢等級之第7級，減少勞動能力69.21%（於原審主
    張屬第8等級，減少勞動能力65.52%）」云云，惟查，上訴
    人因本件事故受有右髖臼及股骨頭骨折之傷害程度，前經奇
    美醫院柳營分院以：「術後，雖髖臼骨折已癒合，股骨頭已
    置換，但可能會有酸痛，會遺留明顯運動障礙」、「病患雖
    可以行走，不需支撐，但不適宜劇烈運動，及太粗重之工作
    ，恐偶有髖關節疼痛及加速創傷性關節病變之發生，此為運
    動障礙（另外，其活動度亦有減損及輕度跛行），可認上訴
    人因本件事故遺有運動障礙之情狀。為明瞭上訴人之「運動
    障礙」是否影響上訴人勞動能力，原審函請成大醫院對於上
    訴人之勞動能力及是否符合勞保殘障等級進行鑑定結果（已
    審酌置換髖關節之情況）「病患可獨自行走，不需助行器或
    拐杖，也可蹲下，站起來，其雙側髖關節關節活動度正常，
    沒有關節攣縮之情形，右側髖關節肌力為4分（正常為5分）
    ，沒有肌肉萎縮，故若依勞保殘障鑑定之規定，病患未達殘
    障之標準，但依據美國醫學會研討報告病患若有髖關節即人
    工關節置換，即使術後反應良好，估計其勞動能力減損佔下
    肢約37％，占全身勞動能力約15％。」，此有該院98年10月
    22日成附醫函字第0980020233號函在卷足稽（原審卷第189
    至190頁），參以上訴人係以開設機車行為業，工作內容包
    含機車修理及搬運，現今機車搬運雖有機械輔助，惟機車修
    理時仍需蹲下或起立，其次數亦甚頻繁，對於其右側髖關節
    的活動仍有一定之影響，上訴人主張勞動能力受損，洵有理
    由。本院審酌上訴人受損部位僅「右側髖關節肌」，依其修
    理機車工作實際上之需要及美國醫學會研討報告結果，認上
    訴人減少下肢勞動能力以百分之20計算較為合理，上訴人主
    張減少勞動能力高達69.21%，並無依據，殊難憑採。
  2.有關上訴人之請求，審酌如下：
  (1)上訴人主張自本件車禍事故發生之日（94年10月17日）起至
    96年6月30日部分，請求減少一年勞動能力，依當時政府公
    布法定最低工資每月1萬5840元計算，尚無不合，依此計算
    結果，此部分上訴人得請求減少勞動能力金額為3萬8016元
    【計算式：15840×20％×12=38016】。
  (2)上訴人自96年7月1日起至上訴人滿60歲（122年8月24日）止
    ，請求減少勞動能力26年部分：茲查上訴人係62年8月15日
    生，此有診斷書記載足憑（原審附民卷第5頁），迄至勞動
    基準法第54條第1項第1款所訂勞工年滿60歲強制退休時止，
    尚有26年2月，上訴人請求按內政部公布提高後之工資每月1
    萬7280元計算26年之減少勞動能力，亦無不合，此部分上訴
    人得請求67萬9268元【計算式：17280×20％×12×16.0000
    0000（26年之霍夫曼係數）=679267.8，小數點以下4捨5入
    】。
  (3)累計：上訴人得請求減少勞動能力金額共為71萬7284元（計
    算式：3萬8016元＋67萬9268元=71萬7284元）。
  (三)精神慰撫金30萬元部分：
    按人格權遭遇侵害，受有精神上之痛苦，而請求慰藉金之賠
    償，其核給之標準，須斟酌雙方之身分、資力與加害程度及
    其他各種情形核定相當之數額。本院審酌上訴人因被上訴人
    之過失行為，除受有上述之身體傷害外，並遺留有運動障礙
    症狀，對於日常生活必有影響，其精神受有痛苦，堪可認定
    。本院審酌上訴人自營機車行，94年度、95年度營利所得均
    各3萬1417元，名下有汽車一輛；被上訴人於65年12月18日
    出生，學歷為二專畢業，現任奇美醫院護士，95年度所得58
    萬4544元、96年度所得66萬4289元，名下無財產，有原審依
    職權調取稅務電子閘門財產所得調件明細表，並經兩造分別
    陳明在卷（原審卷第7至14頁）；復審酌兩造之身分、社會
    地位及上訴人受有右髖關節骨折、脫臼等傷害等一切情狀，
    ，認原審判決被上訴人應給付上訴人精神慰撫金以20萬元尚
    屬適當，上訴人請求被上訴人應再給付30萬元，不應准許。
  (四)依上所示，上訴人得再請求置換右髖關節費用13萬6056元及
    減少勞動能力71萬7284元，共為85萬3340元（13萬6056元＋
    71萬7284元=85萬3340元）
七、復按「損害之發生或擴大，被害人與有過失者，法院得減輕
    賠償金額或免除之。」，民法第217條第1項定有明文。本件
    事故之發生，上訴人固有疏未注意車前狀況之過失，然被上
    訴人駕駛小客車，在未採取必要之安全措施及應禮讓直行車
    先行通過之狀況下，即貿然左轉致發生本件碰撞車禍，為肇
    事主因，上訴人僅為肇事次因，有道路交通事故現場圖、道
    路交通事故調查報告表及道路交通事故現場相片附於刑事卷
    可稽。本院審酌本件事故兩造之過失情節及原因力，認被上
    訴人為肇事主因，應負百分之70過失責任，上訴人為肇事次
    因，應負百分之30之過失責任為適當，爰減輕被上訴人賠償
    金額百分之30，累計被上訴人應再賠償上訴人之金額為59萬
    7338元（853340×0.7=597338，小數點以下4捨5入）。
八、綜上所述，上訴人本於侵權行為之法律關係，得再請求被上
    訴人給付59萬7338元及自起訴狀繕本送達被上訴人翌日（即
    96年6月8日）起至清償日止，按週年利率百分之5計算之利
    息，為有理由，原審駁回上訴人此部分之訴，洵有未合，上
    訴意旨指摘原判決不當，求為廢棄改判，係有理由，應由本
    院將原判決該部分廢棄，並改判如主文第二項所示；至於上
    訴人其餘上訴，則無理由，應予駁回。
九、假執行宣告：
    上訴人陳明願供擔保宣告假執行，因上訴人勝訴部分未逾15
    0萬元已不得上訴第三審業已確定，即得為執行，無宣告假
    執行之必要；至於上訴人敗訴部分其假執行之聲請，已失請
    求依據，其假執行之聲請均應駁回。
十、本件判決基礎已臻明確，兩造其餘攻擊防禦方法及訴訟資料
    經本院審酌後，核與判決結果不生影響，無逐一論駁之必要
    ，併此敘明。
據上論結，本件上訴為一部有理由，一部無理由，依民事訴訟法
第450條、第449條第1項、第79條，判決如主文。
中    華    民    國    99    年    5     月    25    日
                  民事第二庭    審判長法  官  陳光秀
                                      法  官  莊俊華
                                      法  官  曾平杉
上為正本係照原本作成。
上訴人如對本判決上訴，須於判決送達後20日內向本院提出上訴
狀，未表明上訴理由者，應於上訴後20日內，向本院提出理由書
（須附繕本）。依法須繳納裁判費並應委任律師為訴訟代理人，
始得上訴。
被上訴人不得上訴。
中    華    民    國    99    年    5     月    28    日
                                      書記官  葉秀珍
【附記】
民事訴訟法第466條之1：
(1)對於第二審判決上訴，上訴人應委任律師為訴訟代理人。但上
  訴人或其法定代理人具有律師資格者，不在此限。
(2)上訴人之配偶、三親等內之血親、二親等內之姻親，或上訴人
  為法人、中央或地方機關時，其所屬專任人員具有律師資格並
  經法院認為適當者，亦得為第三審訴訟代理人。
民事訴訟法第466條之2第1項：
  上訴人無資力委任訴訟代理人者，得依訴訟救助之規定，聲請
  第三審法院為之選任律師為其訴訟代理人。

司法院資訊處製作；財團法人民間司法改革基金會備份。
